最高法院民事判決　　　　　　　　　　　　　　　九十一年度台上字第一０六二號
　　上　訴　人　甲○○○
　　訴訟代理人　侯重信律師
　　上　訴　人　澎湖縣馬公市公所
　　法定代理人　王乾發
　　訴訟代理人　林慶雲律師
　　　　　　　　侯勝昌律師
　　　　　　　　楊靖儀律師
右當事人間請求國家賠償事件，兩造對於中華民國九十一年一月十七日台灣高等法院
高雄分院第二審更審判決（九十年度重上國更(二)字第一號），各自提起上訴，本院判
決如左：
    主  文
原判決關於駁回上訴人甲○○○其餘擴張之訴及該訴訟費用部分廢棄，發回台灣高等
法院高雄分院。
上訴人甲○○○其他上訴及上訴人澎湖縣馬公市公所之上訴均駁回。
第三審訴訟費用，關於駁回上訴人甲○○○其他上訴及上訴人澎湖縣馬公市公所之上
訴部分，由兩造各自負擔。
　　理  由
本件上訴人澎湖縣馬公市公所之法定代理人，於第三審程序中變更為王乾發，茲據其
具狀聲明承受訴訟，核無不合，先予敘明。
上訴人甲○○○主張：對造上訴人澎湖縣馬公市公所（下稱馬公市公所）僱用之清潔
隊員莊丁榜於民國八十四年三月二十八日晚上九時十分許，駕駛牌照ＶＴ二五九號特
大貨垃圾車，由馬公市○○路左轉三多路時，未駛至中心線即違規左轉，且疏未注意
伊正要走過行人穿越道，致垃圾車左前輪撞及伊，使伊身體多處骨折，左腿已截肢殘
廢，雙手及右腿遺有機能障礙，伊因而支出醫療費（包括病房費、看護費、義肢費、
復健器材費、交通費、醫事費用及其他雜費）新台幣（下同）六百七十萬八千五百五
十一元，損失醫療期間之營業收入一百五十六萬元，喪失勞動能力二千零二十八萬元
（減半請求一千零十四萬元）、增加日後所需看護費一千九百四十四萬元（含第一次
擴張聲明之一千五百八十四萬元）及日常生活上必需之額外費用四百八十六萬元之支
出，並受有非財產上損害六百萬元（含擴張聲明之三百五十萬元）。經依國家賠償法
規定，以書面向馬公市公所請求賠償，竟為其所拒等情，爰求為命馬公市公所給付三
百八十九萬四千五百七十五元（即醫療期間營業收入之損失二十四萬一千三百八十元
及喪失勞動能力三百六十五萬三千一百九十五元），並加付自起訴狀繕本送達翌日即
八十四年九月二十四日起算法定遲延利息之判決（甲○○○超過上開本息部分之請求
，其中醫療費三百七十萬一千一百五十三元、醫療期間營業收入損失十三萬三千九百
二十元、喪失勞動能力一百二十六萬一千三百十九元、日後所需看護費三百六十萬元
及日常生活上必需之額外費用四萬零五百元、精神慰藉金一百五十萬元部分，業經判
決甲○○○勝訴確定在案；其餘醫療費三百萬七千三百九十八元、醫療期間營業收入
損失一百十八萬四千七百元、喪失勞動能力五百二十二萬五千四百八十六元、日後所
需看護費一千五百八十四萬元及日常生活上必需之額外費用四百八十一萬九千五百元
、精神慰藉金四百五十萬元部分，或經甲○○○為聲明之減縮或判決其敗訴確定在案
）。並擴張請求賠償醫藥費十萬四千六百四十七元、車資三萬八千五百元及自擴張之
訴訴狀繕本送達翌日即九十年五月一日起算法定遲延利息（甲○○○另擴張請求賠償
醫藥費十三萬五千一百十一元及車資二十四萬九千五百元，業經判決其勝訴確定在案
。至第二次擴張請求賠償看護費一千一百八十七萬九千八百零一元，則經原審以不合
法裁定駁回，甲○○○不服，提起抗告）。
上訴人馬公市公所則以：對造上訴人甲○○○所經營之商行，其技術性不高，不需相
當經驗，單純以勞力付出即可勝任，故適用勞動基準法之行業平均薪資四萬二千零十
二元或高雄市國稅局八十四年至八十八年同業利潤標準表之手工藝品毛利率百分之三
十二，均不足為參考依據，而應以僱用與甲○○○同等能力之管理人所應支付之費用
為計算標準。又甲○○○經營之宏珍特產行（下稱特產行）及宏珍特產加工廠（下稱
加工廠），二者相距約二公里，甲○○○顯難兼顧兩地，勢必另請員工協助，且澎湖
縣稅捐稽徵處查定其每月銷售額以七萬元及六萬九千元計算，亦無淡旺季之分，明顯
過高。復依國立台灣大學醫學院附設醫院（下稱台大醫院）、台北市立萬芳醫院（下
稱萬芳醫院）之診斷書，甲○○○之身體功能經復健治療仍無法改善，是其再擴張請
求賠償醫療費十萬四千六百四十七元及車資三萬八千五百元，即無必要性等語，資為
抗辯。
原審審理結果，以：上訴人甲○○○主張對造上訴人馬公市公所之受僱人莊丁榜於右
揭時地駕駛垃圾車收集垃圾時，因過失傷害伊身體健康之事實，業據提出診斷證明書
、刑事判決等件為證，並經莊丁榜證述屬實，且為馬公市公所所不爭執，自屬真實。
依國家賠償法第二條第二項、第五條及民法第一百九十三條、第一百九十五條之規定
，甲○○○於向馬公市公所請求損害賠償協議不成立後，自得訴請馬公市公所賠償停
業期間營業收入及喪失勞動能力之損失暨增加生活上之支出即擴張請求賠償之醫療費
及車資，茲就其請求金額分別審酌如下：(一)停業期間營業收入及喪失勞動能力之損失
部分：甲○○○主張其於車禍受傷前所經營之加工廠及特產行，每月銷售額分別為七
萬元及六萬九千元，利潤為該銷售額之三成，固堪採取，然營業利潤係以經營為前提
，如未為營業，自無利潤可言。甲○○○既自承其係一人獨自經營，則自車禍發生後
，應已無法再繼續營業，故所謂停業期間營業收入之損失，自應以喪失勞動能力為認
定之數據。而甲○○○因本件車禍受傷，領有重度殘障手冊，並終生需人看護，其喪
失勞動能力顯與單純一肢殘缺之情況不同，應係完全喪失勞動能力，且台閩地區勞工
保險局審核殘廢給付時，亦認定甲○○○不能繼續工作，台大醫院就甲○○○之勞動
能力函覆原審，並謂其手功能喪失約百分之八十，整體活動能力喪失約百分之九十，
分別有該局（院）第0000000、一八九八六號函足憑，參以台大醫院、萬芳醫
院出具之診斷證明書，均記載甲○○○復健治療已無效果，終生須依賴他人協助照顧
，自足認甲○○○終生癱瘓無法工作，完全喪失勞動能力。又勞動能力之損失，與營
業收入之損失，並非全然相同，蓋商人之營業收入，乃出於對財產之運用，而財產之
運用能否依預期獲取利潤，應考量資本、機會及經濟景氣等其他因素，並非單純勞動
能力之所得，亦即勞動能力僅取得營業利潤中要素之一，但不等於營業利潤之全部，
自不得以營業利潤之損失視為喪失勞動能力之損失。因此，商人喪失或減少勞動能力
，應以所營商業利潤中，經營人所提供之勞務價值為限，包括技術、知識、經驗等價
值在內。換言之，在能僱用與自己同等能力之管理人時，僅可請求僱用與自己同等能
力之管理人之費用。甲○○○主張以三成之營業利潤計算其勞動能力損失，尚嫌無據
。查甲○○○係於澎湖地區銷售及加工刻印、貼粘胸針、串項鍊、磨光文石、珊瑚等
可久藏不致損壞之手工藝品，然其所提供之勞務在該地區並無特殊專業性，欲僱用與
其同等能力之人從事相同之營業，並非難事，是其勞務之價值自應以該地區具有同等
能力之人所需費用為評價之標準。至行政院主計處關於平均薪資之統計資料，係屬全
國性，無法反應特定地區之特殊性，尚難成為甲○○○勞動能力之判斷依據。而澎湖
稅捐稽徵處第一一八五０號函所示甲○○○經營特產行之資本主薪資一萬二千元及加
工廠之資本主薪資八千元、員工薪資六千二百元，係依營業稅特種稅額查定辦法，以
實際經營業務者之薪資核計資本主薪資，以資本主實際僱用員工或有經常照顧業務之
家屬或親友核計員工薪資，且由營業面積較大之特產行資本主薪資，較之營業面積較
少之加工廠資本主薪資及員工薪資合計為低，核與加工廠所需勞務比特產行單純銷售
為多之性質相符以觀，上開所謂資本主薪資及員工薪資顯係該營業人經營商業所為勞
務之價值及僱用同等能力之管理人所需費用甚明，故而甲○○○喪失之勞動能力，以
二萬六千二百元為計算標準，不僅具有相當客觀性，且馬公市公所亦能接受。甲○○
○係三十二年二月十八日出生，以特產加工及販賣之工作性質，其勞動能力應可計算
至滿六十五歲之九十七年二月間為止，則甲○○○請求八十四年四月至同年十二月之
醫療期間營業收入損失二十三萬五千八百元，及八十五年一月至九十六年十二月止之
喪失勞動能力損失三百零八萬七千七百七十六元，即屬正當，扣除已判決其勝訴確定
之醫療期間營業收入損失十三萬三千九百二十元、喪失勞動能力損失一百二十六萬一
千三百十九元，其尚可再請求醫療期間營業收入損失十萬一千八百八十元、喪失勞動
能力損失一百八十二萬六千四百五十七元，共計一百九十二萬八千三百三十七元。(二)
增加生活上之支出即擴張請求賠償之醫療費及車資部分：甲○○○又支出醫藥費十萬
四千六百四十七元（八十八年十一月二日至九十年三月三十一日）及車資三萬八千五
百元（八十八年十二月至八十九年十月）之事實，雖有證明書或收據可稽，並經證人
即司機李煜基證述屬實，但依台大醫院第一四八七七號函及甲○○○自陳其需終生看
護，其自八十九年二月八日終止復健治療以後，即使繼續至其他醫院進行復健亦無效
果，亦即該部分醫療費及車資之支出，並無必要，是甲○○○僅得再請求八十八年十
一月二日至八十九年一月二十九日之醫療費一萬八千九百零二元及八十八年十二月至
八十九年二月八日之車資七千八百七十五元（由甲○○○住處至台大醫院之單程計程
車資為一百四十元，且李煜基除每週須載送甲○○○二、三次外，尚須搬抬其上下車
，並在醫院等候其看診完畢，再予載回住處，每月車資三千五百元尚稱合理）。綜上
所述，甲○○○請求馬公市公所應再給付一百九十二萬八千三百三十七元及自起訴狀
繕本送達翌日即八十四年九月二十四日起算之法定遲延利息，暨二萬六千七百七十七
元及自擴張之訴訴狀繕本送達翌日即九十年五月一日起算之法定遲延利息，自屬有據
，應予准許，逾此範圍之請求，於法無據，不應准許，為其心證之所由得，因而將第
一審就上開應予准許中之一百九十二萬八千三百三十七元及其法定遲延利息部分所為
甲○○○敗訴判決廢棄，改判命馬公市公所如數給付，並就擴張之訴，命馬公市公所
給付甲○○○二萬六千七百七十七元及其法定遲延利息，暨駁回甲○○○之其餘上訴
及擴張之訴。
關於廢棄發回部分（即原判決主文第五項駁回上訴人甲○○○擴張請求賠償醫療費八
萬五千七百四十五元及車資三萬零六百二十五元暨其法定遲延利息部分）：
查台大醫院第一四八七七、一八九八六號函（見原審更二卷一三二、一三三及一九Ｏ
頁），均載明甲○○○係於九十年二月八日終止復健治療，且該院第二七九八二號函
（見同上卷二四五頁）所載八十九年度接受復健治療日期，亦未包括第一四八七七號
函列之八十九年一月四日及同年月二十七日在內，故能否認定上開第一四八七七號函
記載甲○○○終止復健治療日期九十年二月八日，係八十九年二月八日之誤，即非無
疑。又甲○○○自台大醫院終止復健治療起，其回復身體功能之可能性低，無需繼續
治療，既為原審認定之事實，則甲○○○何時終止復健治療，與其嗣後有無支出醫療
費及車資繼續治療之必要，至為關切。乃原審未詳予調查審認甲○○○之終止復健治
療日期，而就此部分醫療費及車資之擴張請求為其不利之判決，自屬可議。甲○○○
之上訴論旨，指摘原判決此部分為不當，求予廢棄，非無理由。
關於駁回上訴人甲○○○其他上訴及對造上訴人馬公市公所之上訴部分：
原審以前揭理由，將第一審就甲○○○請求賠償醫療期間營業收入之損失十萬一千八
百八十元及喪失勞動能力之損失一百八十二萬六千四百五十七元暨其法定遲延利息部
分所為其敗訴判決廢棄，改判命馬公市公所如數給付；維持第一審就甲○○○請求賠
償醫療期間營業收入之損失十三萬九千五百元及喪失勞動能力之損失一百八十二萬六
千七百三十八元暨其法定遲延利息部分所為其敗訴判決，駁回其該部分之上訴；就擴
張之訴，命馬公市公所給付甲○○○二萬六千七百七十七元（醫療費一萬八千九百零
二元、車資七千八百七十五元）及其法定遲延利息，經核於法並無違誤。兩造上訴論
旨，各指摘原判決此部分為不當，聲明廢棄，非有理由。
據上論結，本件上訴人甲○○○之上訴，一部為有理由，一部為無理由；對造上訴人
馬公市公所之上訴為無理由。依民事訴訟法第四百七十七條第一項、第四百七十八條
第一項、第四百八十一條、第四百四十九條第一項、第七十八條，判決如主文。
中      華      民      國    九十一    年      五      月    三十一    日
                              最高法院民事第一庭
                                  審判長法官  李  錦  豐
                                        法官  楊  鼎  章
                                        法官  吳  麗  女
                                        法官  許  朝  雄
                                        法官  陳  國  禎
      右正本證明與原本無異
                                              書  記  官
中      華      民      國    九十一    年      六      月    二十一    日
